【裁判字號】    97,家上,269
【裁判日期】    990126
【裁判案由】    給付扶養費等
【裁判全文】
臺灣高等法院民事判決                 97年度家上字第269號
上  訴  人  張志
            陳怡均  （81年1月9日出生）
            陳建佑  （82年9月29日出生）
兼上列2人
法定代理人  張芷菱（原名張秀玲）住同上
共      同  
訴訟代理人  宋嬅玲律師
上  訴  人  陳永豐  
訴訟代理人  陳河泉律師
上列當事人間請求給付扶養費事件，兩造對於中華民國97年9月4
日台灣桃園地方法院97年度家訴字第24號第一審判決各自提起上
訴，本院於99年1月5日言詞辯論終結，判決如下：
    主  文
原判決除確定部分外，關於(一)主文第一項命丙○○給付新台幣壹
佰玖拾參萬肆仟柒佰捌拾參元本息部分及該部分假執行之宣告；
(二)駁回丁○○、戊○○後開第四項之訴部分及該部分假執行之聲
請；暨訴訟費用（除確定部分外）之裁判均廢棄。
上開(一)廢棄部分，乙○○在第一審之訴及假執行之聲請均駁回。
乙○○、甲○○之上訴均駁回。
上開(二)廢棄部分，丙○○應自民國九十七年二月一日起，至一百
零一年一月九日止，按月於每月一日給付丁○○新台幣捌仟貳佰
參拾參元，及分別自前開各月份二日起至清償日止，按年息百分
之五計算之利息；暨自民國九十七年二月一日起，至一百零二年
九月二十九日止，按月於每月一日給付戊○○新台幣捌仟貳佰參
拾參元，及分別自前開各月份二日起至清償日止，按年息百分之
五計算之利息。
關於丁○○、戊○○上訴部分，第一、二審訴訟費用，由丙○○
負擔；關於乙○○、甲○○上訴部分，除確定部分外，第一、二
審訴訟費用，由乙○○負擔百分之九十一、由甲○○負擔百分之
九；關於丙○○上訴部分，第二審訴訟費用，由乙○○負擔。
    事實及理由
一、上訴人甲○○、丁○○、戊○○、上訴人即被上訴人乙○○
    （以下稱合稱乙○○等4人，單指1人時，則逕稱其名）主張
    ：
    (一)乙○○與丙○○於民國（下同）80年3月26日結婚，同住
      桃園縣桃園市○○街0號5樓之3，並育有甲○○（79年1月
      12日出生，於本院99年1月26日判決時，業已成年）、丁
      ○○（81年1月9日出生）及戊○○（82年9月29日出生）
      。丙○○於婚後未久，常因細故即遷怒乙○○，且每遇口
      角即惡言相向，嗣更變本加厲屢次藉故毆打，乙○○遂於
      87年10月間與丙○○簽立分居協議，惟仍同住一處，而丙
      ○○施以言語及肢體暴力之情未曾減緩，乙○○終日處於
      畏怖恐懼陰影中，又恐丙○○暴力行為波及子女，只得於
      88年12月間攜同上開3名未成年子女搬離住處。當時甲○
      ○僅9歲餘、丁○○僅7歲餘、戊○○為6歲餘，均尚未成
      年，無謀生能力，亟需悉心照料扶植，丙○○為甲○○、
      丁○○及戊○○之父，詎自乙○○等搬離後，丙○○幾乎
      未支付3名未成年子女之日常生活費用及教養費用，顯悖
      為人父應盡之責任。
    (二)因丙○○應與乙○○共同對甲○○、丁○○、戊○○負扶
      養義務，故乙○○得依不當得利之規定，請求丙○○返還
      乙○○前所代墊之扶養費。茲依行政院主計處（下稱主計
      處）編製之各年度桃園縣平均每人月消費性支出89年度至
      95年度所示金額作為扶養費之計算標準，經計算結果，丙
      ○○應返還乙○○自89年1月起至97年1月31止，代為墊付
      之扶養費用共計新台幣（下同）230萬9,799元（詳如附表
      所示）；另依主計處編製之95年平均每人月消費支出所示
      ，桃園縣部分為1萬6,466元，因丙○○應與乙○○共同分
      擔上開3名未成年子女之扶養費，經計算結果，丙○○應
      負擔甲○○、丁○○、戊○○每人每月8,233元（計算式
      為：1萬6,466元÷2人＝8,233元）扶養費。故甲○○、丁
      ○○、戊○○均得依民法第1084條第2項規定，請求丙○
      ○分別給付其等自97年2月1日起至其等成年時止之扶養費
      。
    (三)故乙○○依民法不當得利規定；甲○○、丁○○、戊○○
      均依第1084條第2項規定，求為命(1)丙○○應給付乙○○
      230萬9,799元，及自起訴狀繕本送達之翌日起至清償日止
      ，按年息百分之5計算之利息；(2)丙○○應自97年2月1日
      起，至甲○○成年時即99年1月12日止，按月於每月1日給
      付甲○○8,233元，及分別自前開各月份2日起至清償日止
      ，按年息百分之5計算之利息；(3)丙○○應自97年2月1日
      起，至丁○○成年時即101月9日止，按月於每月1日給付
      丁○○8,233元，及分別自前開各月份2日起至清償日止，
      按年息百分之5計算之利息；(4)丙○○應自97年2月1日起
      ，至戊○○成年時即102年9月29日止，按月於每月1日給
      付戊○○8,233元，及分別自前開各月份2日起至清償日止
      ，按年息百分之5計算之利息；(5)願供擔保，請准宣告假
      執行〈原審判命丙○○應給付乙○○193萬4,783元，及自
      97年2月13日起至清償日止，按年息百分之5計算之利息，
      而駁回乙○○其餘之請求，並駁回甲○○、丁○○及戊○
      ○之請求。乙○○僅對其敗訴之24萬5,856元本息部分聲
      明不服，其餘敗訴之12萬9,160元（計算式為：230萬9,79
      9元－193萬4,783元－24萬5,856元＝12萬9,160元）部分
      則未據聲明不服，業已確定在案；甲○○、丁○○及戊○
      ○對其敗訴部分全部聲明不服，均提起上訴。丙○○對其
      敗訴部分全部聲明不服，提起上訴〉。並上訴聲明：(1)原
      判決關於駁回乙○○、甲○○、丁○○、戊○○下開第二
      項之訴部分廢棄。(2)上開廢棄部分：丙○○應再給付乙
      ○○24萬5,856元，及自97年2月13日起至清償日止，按年
      息百分之5計算之利息；丙○○應自97年2月1日起至甲
      ○○成年時即99年1月12日止，按月於每月1日給付甲○○
      8,233元，及分別自前開各月份2日起至清償日止，按年息
      百分之5計算之利息；丙○○應自97年2月1日起至丁○
      ○成年時即101年1月9日止，按月於每月1日給付丁○○8,
      233元，及分別自前開各月份2日起至清償日止，按年息百
      分之5計算之利息；丙○○應自97年2月1日起至戊○○
      成年時即102年9月29日止，按月於每月1日給付戊○○8,2
      33元，及分別自前開各月份2日起至清償日止，按年息百
      分之5計算之利息；(3)願供擔保，請准予宣告假執行。乙
      ○○答辯聲明：丙○○之上訴駁回（見本院卷第346頁反
      面之筆錄、第349頁之書狀）。
二、被上訴人即上訴人丙○○（下稱丙○○）則以：
    (一)伊於婚後曾因工作關係與乙○○等4人於馬來西亞共同生
      活，乙○○於86年間先攜同子女返台就學，伊每年2次返
      台探親，乙○○均攜子赴機場接機，全家還高高興興去照
      全家福照片，伊並於87年即返台工作。因乙○○於86年7
      月9日，未經伊同意，擅取伊之印鑑，偽造伊之署押，將
      伊所有坐落桃園縣桃園市○○段○○○段地號1937號土地
      ，以及其上門牌號碼桃園縣桃園市○○街0號5樓之3建物
     （下稱系爭房地）移轉登記為乙○○所有。伊回國後發現
      而質問乙○○，自此乙○○惱羞成怒，常因細故無理取鬧
      ，伊迫於保持婚姻，於87年10月20日與乙○○達成分居協
      議（惟實際上仍同住），並於該協議書內同意系爭房地為
      雙方共有，而系爭房地之地價稅、房屋稅歷年均由伊代乙
      ○○繳付，因乙○○意圖私占系爭房地未遂，竟刻意設計
      伊有傷害其之事實，並於88年12月間無故離家，且帶走上
      開3名未成年子女。
    (二)伊曾到處尋找乙○○等4人下落，惟其等一再遷居、更改
      電話號碼，縱伊打聽到子女就讀之學校，亦因乙○○告知
      老師不實訊息而受阻撓，且伊母親重病住院想看孫子女，
      乙○○亦加以拒絕且不曾攜同子女探望，以致伊母親於91
      年11月6日病逝於醫院。乙○○本已應允於91年11月25日
      參加伊之亡母告別式，惟最終仍未偕同子女前來。伊屢次
      懇請乙○○攜子女返家團圓，其均不予置理，讓伊感到無
      比痛苦。乙○○曾於88年5月提出離婚訴訟，但敗訴確定
      ，足見伊並無構成判決離婚事由之情事存在。另因乙○○
      遲未履行同居義務，伊只得於92年1月間起訴請求履行同
      居義務，經判決確定乙○○應與伊同居，詎乙○○迄未履
      行同居義務，上開判決均已確定，法院應不得再為相反之
      認定。
    (三)乙○○不履行同居義務，又擅自於88年12月間攜帶子女甲
      ○○、丁○○、戊○○離家，侵害伊監護上開子女之權利
      ，使伊無法享受天倫之樂，伊得依民法第184條、第195條
      規定，請求乙○○精神賠償200萬元，並以之主張抵銷；
      又乙○○故意不讓伊知曉子女之行蹤，卻反稱伊對子女不
      聞不問，而向伊請求代墊之扶養費，其之主張構成權利濫
      用或違背誠信原則（民法第148條）。另伊記得約從92年1
      月起，除每年包紅包給乙○○等4人外，約至92年6月止，
      每月電匯2萬元至乙○○於台新銀行（丙○○誤載為玉山
      銀行）之帳戶。伊否認乙○○主張代墊之扶養費金額，應
      由乙○○舉證，且其以桃園縣平均每人月消費支出金額作
      為扶養費之計算標準顯屬過高，不符扶養實際情況，應僅
      以主計處統計台灣省當年度每人每月最低生活費標準即每
      人每月平均消費支出百分之60以下作為扶養費基準，即為
      已足；再而，甲○○就讀於桃園龍岡陸軍高中，學費、食
      宿均由國家支出，且每月尚有1萬餘元之薪資，應毋需向
      伊請求扶養費；伊除前開得向乙○○請求200萬元之精神
      賠償外，尚有部分項目得向乙○○主張抵銷等語，資為抗
      辯。並答辯聲明：(1)乙○○、甲○○、丁○○、戊○○之
      上訴均駁回；(2)如受不利判決，願供擔保，請准宣告免為
      假執行。上訴聲明：(1)原判決不利於丙○○部分廢棄；(2)
      上廢棄部分，乙○○在第一審之訴及假執行聲請均駁回；
      (3)如受不利判決，願供擔保，請准宣告免為假執行（見本
      院卷第307頁、第337頁之書狀、第346頁反面之筆錄）。
三、兩造不爭執事項（請見本院卷第114頁之筆錄、第231頁至第
    232頁、第245頁之書狀、第347頁之筆錄）：
    (一)丙○○與乙○○為夫妻關係，且分別為甲○○、丁○○及
      戊○○之父母。
    (二)乙○○等4人自88年12月間搬離桃園縣桃園市○○街0號5
      樓之3住處後，迄今均未再與丙○○同住。
    (三)甲○○、丁○○、戊○○於學校放學後有參加課輔班，另
      甲○○就讀陸軍專科學校，須依軍事學校預備學校軍費生
      公費待遇津貼發給及賠償辦法（下稱公費待遇津貼發給及
      賠償辦法）規定履行權利義務。
    (四)丁○○現就讀桃園縣私立新興高級中學，每學期學費高達
      3萬餘元。
    (五)丙○○於92年3、4、5、6月間共匯款8萬元至乙○○之台
      新銀行帳戶內。
    (六)丙○○自東元公司離職時有領取款項，之後曾於鴻淇國貿
      有限公司任職至93年1月，嗣亦曾至上市之生物科技股份
      有限公司（下稱生技公司）任職，領有薪資。丙○○於領
      得資遣費後，業已將桃園縣桃園市○○街0號5樓之3之剩
      餘貸款共112萬7,785元1次繳清，丙○○目前名下擁有上
      開房地應有部分2分之1。
    (七)乙○○曾對丙○○提起離婚訴訟，法院判決乙○○敗訴確
      定；丙○○曾對乙○○提起履行同居訴訟，法院判決丙○
      ○勝訴確定。
    (八)丙○○於原審所稱購買行動電話予丁○○之費用6,000元
      部分，不再列入抵銷之主張（本院卷第232頁反面、第245
      頁之書狀）。
四、本件經整理並協議簡化爭點後，兩造同意就本院98年1月20
    日準備程序、99年1月5日言詞辯論期日中，兩造協議簡化之
    爭點為辯論範圍（見本院卷第114頁之筆錄、第233頁至第23
    8頁、第245頁之書狀、第347頁反面之筆錄）。茲就兩造之
    爭執點及本院之判斷，分述如下（為利於論述，次序略有變
    動）：
    (一)乙○○未履行同居義務，而攜同3名未成年子女在外居住
      ，是否得依不當得利法律關係向丙○○請求代墊之子女扶
      養費？經查：
      1.按訴訟標的之法律關係，於確定之終局判決中經裁判者
        ，當事人之一造以該確定判決之結果為基礎，於新訴訟
        用作攻擊防禦方法時，他造應受其既判力之拘束，不得
        以該確定判決言詞辯論終結前，所提出或得提出而未提
        出之其他攻擊防禦方法為與該確定判決意旨相反之主張
        ，法院亦不得為反於確定判決意旨之裁判（最高法院30
        年上字第8號、42年台上字第1306號判例意旨參照）；
        又按行使權利，履行義務，應依誠實信用原則，民法第
        148條第2項定有明文，而上開誠信原則，應適用於任何
        權利之行使及義務之履行，此觀民法第148條於71年1月
        4日修正公布時增訂第2項之立法理由即明。
      2.乙○○主張伊因丙○○一再施暴而離家，伊依不當得利
        之規定請求返還代墊之扶養費，與伊有無履行同居義務
        無涉，且不當得利返還請求權亦不以當事人有無歸責事
        由作為判斷之依據，故伊得請求丙○○返還其所代墊之
        前開扶養費云云；丙○○則抗辯因乙○○先離家並攜同
        3名未成年子女離家，故乙○○請求上開3名未成年子女
        之扶養費，係構成權利濫用或違反誠信原則，且因乙○
        ○上開行為侵害伊之親權，使伊無法享有天倫之樂，伊
        得請求乙○○精神賠償200萬元，又除此部分得主張抵
        銷外，尚有其他之項目得主張抵銷等語。
      3.乙○○曾於88年5月29日對丙○○向原審提起離婚訴訟
        ，原審於89年3月31日以88年度婚字第334號民事判決判
        准離婚；經丙○○提起上訴，本院以尚難認乙○○受有
        不堪同居之虐待，以及其依民法第1052條第2項請求判
        決離婚，亦無理由，因而於89年7月17日以89年度家上
        字第145號民事判決，將原判決廢棄，駁回乙○○於第
        一審之訴；經乙○○提起上訴，最高法院於91年8月1日
        以91年度台上字第1509號判決上訴駁回確定。而丙○○
        曾於92年1月6日對乙○○向原審提起履行同居訴訟，原
        審於92年12月5日以92年度婚字第252號民事判決駁回丙
        ○○之訴；經丙○○提起上訴，本院以乙○○未能證明
        客觀上有不能與丙○○同居之正當理由，因而於93年5
        月11日以93年度家上字第4號民事判決，將原判決廢棄
        ，判決乙○○應與丙○○同居；經乙○○提起上訴，最
        高法院於93年7月28日以93年度台上字第1535號判決上
        訴駁回確定等事實，為兩造所不爭執（見兩造不爭執之
        事項(七)），並經本院調閱該等卷宗核閱屬實，且有丙○
        ○提出之上開事件中本院、最高法院判決影本各1份附
        卷可稽（見原審卷1第46頁至第64頁），故丙○○抗辯
        乙○○曾對伊提起離婚訴訟，法院判決乙○○敗訴確定
        ；伊曾對乙○○提起履行同居訴訟，法院判決伊勝訴確
        定之事實，堪予採信。
      4.又乙○○對其自88年12月間起攜同未成年子女甲○○等
        3人一同搬離桃園縣桃園市○○街0號5樓之3住處，迄今
        均未再與丙○○同住之事實，亦不爭執（見兩造不爭執
        之事項(二)），故丙○○此部分抗辯，亦與事實相符，堪
        予採信。
      5.至甲○○、丁○○、戊○○等3人雖於原審審理時到庭
        證稱曾見過丙○○毆打乙○○之事實云云（見原審卷2
        第73頁至第81頁、第146頁至第150頁）。因丙○○與乙
        ○○結婚後發生紛爭時，其等之子女即上開證人3人均
        尚年幼，智識尚淺，且到庭證述所見僅為丙○○與乙○
        ○間紛爭之片段；再而，證人甲○○、丁○○、戊○○
        等3人均曾於丙○○與乙○○間之離婚、履行同居等事
        件作證，亦據上開事件之判決書內記載明確。是以甲○
        ○等3人既均於上開業已確定之事件中到庭作證，並經
        上開事件審酌其等之證言與卷內之證據資料後，就乙○
        ○訴請裁判離婚之事件，判決乙○○敗訴確定；就丙○
        ○訴請乙○○履行同居之事件，判決丙○○勝訴確定，
        是以揆諸上開說明，本院尚不得為與上開確定判決意旨
        相反之認定。
      6.按父母對於未成年之子女，有保護及教養之權利義務；
        又對於未成年子女之權利義務，除法律另有規定外，由
        父母共同行使或負擔之，父母之一方不能行使權利時，
        由他方行使之，父母不能共同負擔義務時，由有能力者
        負擔之，民法第1084條第2項、第1089條第1項固分別定
        有明文；又倘非父母不能共同負擔義務，父母之一方支
        付全部未成年子女之扶養費後，固得依不當得利之法律
        關係向他方請求分擔（最高法院92年度台上字第1832號
        判決意旨參照）。惟查：
        (1)乙○○對其自88年12月間將兩造所生之未成年子女3
          人帶離其與丙○○同住之桃園縣桃園市○○街0號5樓
          之3，迄今均未再返家與丙○○同住；以及其前曾對
          丙○○提起離婚訴訟，經法院判決其敗訴確定，而陳
          永豐曾對其提起履行同居訴訟，法院判決丙○○勝訴
          確定等事實，均不爭執，已如前述。而丙○○於本件
          訴訟繫屬中，亦一再表示希望乙○○能將子女帶回來
          ，伊及伊之兄姐可以幫忙照顧等語（見原審卷1第94
          頁筆錄、卷2第26頁之書狀）。
        (2)從而，本件係因乙○○自88年12月間起，將上開3名
          未成年子女帶離其與丙○○共同住居之處所，致使陳
          永豐無法與其共同扶養上開3位未成年子女；而張芷
          菱訴請法院判決離婚部分，業經法院判決其敗訴確定
          ；且丙○○訴請其履行同居部分，亦經法院判決陳永
          豐勝訴確定。故丙○○自89年1月起至97年1月31日止
          ，無法與乙○○共同扶養上開3位未件年子女乙節，
          係可歸責於乙○○之事由所致，是以丙○○抗辯張芷
          菱向伊請求給付自89年1月起至97年1月31日止代墊之
          扶養費，違背民法第148條第2項之誠信原則乙節，尚
          屬可採。故乙○○主張丙○○應給付上開期間之代墊
          扶養費230萬9,799元，為無理由。另因乙○○此部分
          之請求為無理由，故就丙○○主張抵銷部分有無理由
          ，本院即毋庸再為審究，併此敘明。
    (二)甲○○、丁○○、戊○○（下稱甲○○等3人）起訴請求
      丙○○自97年2月1日起，分別至其等成年時止，按月給付
      扶養費部分，有無民法第1120條之適用？經查：
      1.按97年1月9日修正前之民法第1120條固規定「扶養之方
        法，由當事人協議定之；不能協議時，由親屬會議定之
        」，故經親屬會議仍不能議定時，始由法院予以裁判（
        最高法院45年台上字第346號判例意旨參照）。然鑑於
        在現代社會，多以小家庭為主，親屬會議召集不易，其
        功能已日漸式微；而扶養多以直接給付金錢（扶養費用
        ）之方式為之，如當事人不能協議時，以由法院酌定為
        宜，無待親屬會議介入之必要。該法條乃於97年1月7日
        經公布修正為「扶養之方法，由當事人協議定之；不能
        協議時，由親屬會議定之。但扶養費之給付，當事人不
        能協議時，由法院定之」，亦即增列「扶養費之給付，
        當事人不能協議時，由法院定之」之但書規定。足見該
        法條修正後，當事人就扶養費之給付不能協議時，已無
        庸召集親屬會議定之，得逕行起訴請求法院予以裁判（
        最高法院97年度台上字第181號判決意旨參照）。
      2.本件乙○○請求丙○○給付其所代墊，自89年1月起至
        97年1月31日止之扶養費，為無理由，已如前述；至甲
        ○○等3人請求丙○○自97年2月1日起，分別至其等成
        年時止，按月給付扶養費部分，係於民法第1120條97年
        1月9日公布修正後所發生，且因兩造就扶養費之給付已
        無法協議，故甲○○等3人自得逕行起訴請求法院予以
        裁判。是以丙○○抗辯甲○○等3人請求給付扶養費部
        分，應受民法第1120條之限制云云，即非可採。
    (三)甲○○、丁○○、戊○○得請求丙○○給付每月之扶養費
      金額為多少？經查：
      1.按父母對於未成年子女，有保護及教養之權利義務，民
        法第1084條第2項定有明文。所謂保護及教養之權利義
        務，包括扶養在內。自父母對未成年子女行使或負擔保
        護及教養之權利義務本質言，此之扶養義務應屬生活保
        持義務，與同法第1114條第1款所定直系血親相互間之
        扶養義務屬生活扶助義務尚有不同，故未成年子女請求
        父母扶養，自不受民法第1117條第1項規定之限制，即
        不以不能維持生活而無謀生能力為限（最高法院92年度
        台上字第219號判決意旨參照）。又扶養之程度，應按
        受扶養權利者之需要，與負扶養義務者之經濟能力及身
        分定之，民法第1119條亦定有明文。從而，於生活保持
        義務，其扶養需要狀態，應以扶養需要人身分相當之需
        要為標準，且無須考慮扶養義務人之給付能力。另履行
        扶養義務，應於扶養權利者所需要之程度為之，其以給
        付金錢為扶養之方法者，於扶養權利者所不需要之數額
        時期，扶養義務者無給付之義務（最高法院30年上字第
        360號判例意旨參照）。
      2.張志恒部分：
        (1)丙○○抗辯甲○○就讀陸軍專科學校時，得依公費待
          遇津貼發給及賠償辦法，受有公費待遇及津貼，以及
          甲○○自97年9月起已自桃園龍岡陸軍高中畢業，並
          分發於台北縣淡水鎮部隊服務，領有月薪之事實，為
          甲○○所不爭執。甲○○雖主張依上開辦法，伊須依
          招生簡介所定修期期限完成學業及畢業任官後，應服
          滿現役年限等義務，若日後因故違反，依上開辦法第
          8條及第10條規定，應賠償所受領公費待遇及津貼全
          部數額云云（見原審卷1第115頁）。因甲○○係79年
          1月12日出生，於99年1月12日即已成年；其並於原審
          審理時到庭證稱：伊自94年8月8日起即至軍校就讀，
          於97年8月畢業，就讀軍校期間每月有薪水1萬3,374
          元，且吃住均在學校，無學雜費支出，無日常生活之
          開銷，但休假時會有看電影或吃東西之支出；畢業後
          須先以二等兵服役3年，薪水會有2萬7千多元等語（
          見原審卷2第73頁至第74頁之筆錄）。
        (2)因甲○○自94年8月8日起即由國家支付食宿及學雜費
          等相關費用；於97年9月前，每月有薪水1萬3,374元
          ，於97年9月後，每月則有薪水2萬7千多元；而其無
          日常生活之開銷，雖於休假時會有看電影或吃東西之
          支出，惟上開薪水已足以支應；再而，迄本件言詞辯
          論終結時，均未發生甲○○違反上開辦法，致須依上
          開辦法第8條及第10條規定，賠償所受領公費待遇及
          津貼全部數額等情，足認甲○○前開主張之事由並未
          發生，故丙○○抗辯其毋庸給付甲○○扶養費等語，
          尚屬可採。從而，甲○○請求丙○○自97年2月1日起
          每月給付8,233元，至其成年時即99年1月12日止之扶
          養費乙節，即屬無據。
      3.丁○○、戊○○部分：
        (1)查丁○○、戊○○為兩造所生未成年子女，現尚未成
          年，依前開規定，其等2人之扶養費用，應由兩造共
          同負擔，且關於兩造應負擔之扶養費數額，則應依兩
          造之經濟能力、收入、資產及其他一切情事決定之。
        (2)丁○○、戊○○2人主張應以桃園縣每人每月平均消
          費支出所示之金額來計算扶養費等語；丙○○則抗辯
          應以主計處統計台灣省當年度每人每月每人每月最低
          生活費，即每人每月平均消費支出之百分之60以下為
          計算基準，且伊現已因罹重病而領有中華民國身心殘
          障手冊，反而需要配偶與子女關懷云云。
        (3)經查：
          於97年2月時，丁○○為新興高中2年級之學生、陳
            建佑為中興國中3年級學生，其等於學校放學後均
            有參加課輔班而需支出輔導費用之事實；以及陳怡
            均現就讀桃園縣私立新興高級中學，每學期學費高
            達3萬餘元等情，均為丙○○所不爭執（見兩造不
            爭執事項(三)、(四)）。因主計處有關國人平均每人消
            費支出之調查報告，其消費支出項目包含食、衣、
            住、行、育樂、教育及其他雜項等各項目（見本院
            卷第302頁），堪為計算兩造扶養未成年子女陳怡
            均、戊○○所需費用之參考；另衡諸物價指數係逐
            年上揚，而丁○○、戊○○2人因生活、教育、補
            習所需之費用亦有增無減，故其等主張依主計處編
            製之平均每人月消費支出、95年度、桃園縣部分所
            示之1萬6,466元作為計算基準，尚屬可採。丙○○
            抗辯應以主計處統計台灣省當年度每人每月每人每
            月最低生活費，即每人每月平均消費支出之百分之
            60以下作為計算基準，與實際情形不符，不足採信
            。
          經審酌乙○○為56年2月26日生，於96年度有薪資
            所得33萬3,396元，另有上開系爭房地即桃園縣桃
            園市○○街0號5樓之3所有權2分之1與投資所得之
            財產總額為66萬7,382元；而丙○○為43年9月12日
            生，於96年度有股利憑單、財產交易、利息所得、
            薪資所得等共11萬5,259元、另有上開系爭房地所
            有權2分之1與投資所得之財產總額為133萬4,986元
            ，有本院依職權查詢之稅務電子閘門財產所得調件
            明細表各1份在卷可憑（見本院卷第267頁至第268
            頁、第251頁至第253頁），本院認丁○○、戊○○
            每月所需之扶養費用應由兩造平均負擔，即丙○○
            每月應負擔8,233元（計算式為：1萬6,466元÷2人
            ＝8,233元）。
          至丙○○雖提出其97度之財產資料及身心障礙手冊
            影本各1份（見本院第285頁至第286頁、第280頁）
            ，抗辯其之財產已減少，以及其現罹患疾病，請依
            民法第1118條規定減輕或免除其之扶養義務云云（
            見本院卷第75頁、第343頁）。惟因父母對未成年
            子女之扶養義務為生活保持義務，故其扶養需要狀
            態，應以扶養需要人身分相當之需要為標準，且無
            須考慮扶養義務人之給付能力，已如前述；另衡諸
            丙○○尚有資產，且每月須負擔丁○○、戊○○之
            扶養費金額不高，僅各8,233元，以及丁○○部分
            僅須給付至101年1月9日、戊○○部分僅須給付至
            102年9月29日止，所須給付扶養費之時間未長等情
            ，本院認丙○○上開抗辯，尚非可採。
    (四)丙○○得主張抵銷之金額為何？
      因丙○○自原審迄本院審理時，均表示以其於97年1月31
      日前已經支出、或得向乙○○請求精神賠償200萬元部分
      ，對於乙○○請求代伊墊付89年1月起至97年1月31日止之
      扶養費部分主張抵銷等語（見原審卷2第24頁、本院卷第
      315頁），並未對丁○○、戊○○請求給付部分主張抵銷
      ，故此部分，本院亦毋庸審酌，併此敘明。
五、綜上所述，丁○○、戊○○依民法第1084條第2項規定，丁
    ○○請求丙○○自97年2月1日起至101年1月9日止，按月於
    每月1日給付8,233元，及分別自前開各月份2日起至清償日
    止，按年息百分之5計算之利息；戊○○請求丙○○自97年2
    月1日起至102年9月29日止，按月於每月1日給付8,233元，
    及分別自前開各月份2日起至清償日止，按年息百分之5計算
    之利息，均屬正當，應予准許。乙○○依不當得利之規定，
    請求丙○○給付218萬0,639元（含已確定之12萬9,160元部
    分，則為230萬9,799元），及自起訴狀繕本送達之翌日起至
    清償日止，按年息百分之5計算之利息；甲○○依民法第108
    4條第2項規定，請求丙○○自97年2月1日起，至99年1月12
    日止，按月於每月1日給付8,233元，及分別自前開各月份2
    日起至清償日止，按年息百分之5計算之利息，均為無理由
    ，不應准許。從而，原審就上開丁○○、戊○○應予准許部
    分，所為其等敗訴之判決，自有未合，丁○○、戊○○上訴
    論旨指摘原判決此部分不當，求予廢棄改判，均為有理由。
    原審就上開不應准許之命丙○○給付乙○○193萬4,783元，
    及自97年2月13日起至清償日止，按年息百分之5計算之利息
    部分，所為丙○○敗訴之判決，自有未合，丙○○之上訴論
    旨指摘原判決此部分不當，求予廢棄改判，為有理由。就上
    開不應准許之其餘部分（已確定部分除外），原審所為乙○
    ○、甲○○敗訴之判決，並無不合，乙○○、甲○○上訴論
    旨指摘原判決此部分不當，乙○○求予廢棄改判增加給付、
    甲○○求予廢棄改判，均為無理由，應駁回其等上訴。因丁
    ○○、戊○○勝訴部分之訴訟標的未逾150萬元，係不得上
    訴於第三審法院，故丁○○、戊○○陳明願供擔保請准予宣
    告假執行、丙○○陳明願供擔保，請准免為假執行等節，均
    核非必要；至丙○○於上訴聲明中陳明願供擔保，請准免為
    假執行乙節，亦核非必要，均併此敘明。
六、兩造其餘之攻擊或防禦方法及所用之證據，經本院斟酌後，
    認為均不足以影響本判決之結果，無庸逐一論列。
七、據上論結，本件丁○○、戊○○、丙○○之上訴，均為有理
    由；乙○○、甲○○之上訴，均為無理由，依民事訴訟法第
    450條、第449條第1項、第78條、第79條，判決如主文。
中    華    民    國    99    年    1     月    26    日
                    民事第十六庭
                        審判長法  官  王聖惠
                              法  官  謝碧莉
                              法  官  邱瑞祥

附表：乙○○主張代丙○○墊付之扶養費明細表：
┌────┬─────────┬─────────────┬───────┐
│ 年度   │桃園縣平均每人月消│計算式                    │  金額        │
│        │費性支出          │                          │              │
├────┼─────────┼─────────────┼───────┤
│ 89     │15,268            │15,268÷2×12月×3人      │274,824       │
├────┼─────────┼─────────────┼───────┤
│ 90     │15,054            │15,054÷2×12月×3人      │270,972       │
├────┼─────────┼─────────────┼───────┤
│ 91     │15,557            │15,557÷2×12月×3人      │280,026       │
├────┼─────────┼─────────────┼───────┤
│ 92     │15,271            │15,271÷2×12月×3人      │274,878       │
├────┼─────────┼─────────────┼───────┤
│ 93     │16,069            │16,069÷2×12月×3人      │289,242       │
├────┼─────────┼─────────────┼───────┤
│ 94     │16,799            │16,799÷2×12月×3人      │302,382       │
├────┼─────────┼─────────────┼───────┤
│ 95     │16,466            │16,466÷2×12月×3人      │296,388       │
├────┼─────────┼─────────────┼───────┤
│ 96     │16,466（註）      │16,466÷2×12月×3人      │296,388       │
├────┼─────────┼─────────────┼───────┤
│ 97     │16,466（註）      │16,466÷2×12月×3人      │296,388       │
├────┼─────────┼─────────────┼───────┤
│        │註：乙○○陳明因於│                          │合計總金額為  │
│        │97年1月31日起訴時 │                          │258萬1,488元，│
│        │，主計處尚未公布96│                          │惟乙○○僅主張│
│        │年度及其後之資料，│                          │230萬9,799元  │
│        │故以95年度之數據為│                          │              │
│        │計算基準。        │                          │              │
└────┴─────────┴─────────────┴───────┘

正本係照原本作成。
丁○○、戊○○、丙○○均不得上訴。
甲○○、乙○○如不服本判決，應於收受送達後20日內，甲○○
得與乙○○合併向本院提出上訴書狀，其未表明上訴理由者，應
於提出上訴後20日內向本院補提理由書狀（均須按他造當事人之
人數附繕本）上訴時應提出委任律師或具有律師資格之人之委任
狀；委任有律師資格者，另應附具律師資格證書及釋明委任人與
受任人有民事訴訟法第466條之1第1項但書或第2項（詳附註）所
定關係之釋明文書影本。
中    華    民    國    99    年    1     月    26    日
                              書記官  明祖星
附註：
民事訴訟法第466條之1（第1項、第2項）：
對於第二審判決上訴，上訴人應委任律師為訴訟代理人。但上訴
人或其他法定代理人具有律師資格者，不在此限。
上訴人之配偶、三親等內之血親、二親等內之姻親，或上訴人為
法人、中央或地方機關時，其所屬專任人員具有律師資格並經法
院認為適當者，亦得為第三審訴訟代理人。

司法院資訊處製作；財團法人民間司法改革基金會備份。
